ACORDAO-COMPLETO-2487271

ACÓRDÃO 19026/2021 ATA 41/2021 - SEGUNDA CÂMARA

VISTOS, relatados e discutidos estes autos de tomada de contas especial instaurada pelo Fundo Nacional de Desenvolvimento da Educação em razão da omissão no dever de prestar contas dos recursos recebidos por força do Programa de Educação Infantil - Apoio Suplementar, no exercício de 2014, 
ACORDAM os Ministros do Tribunal de Contas da União, reunidos em sessão da Segunda Câmara, ante as razões expostas pelo Relator, em: 
9.1.¿considerar Ariosvaldo Targino Araújo revel, para todos os efeitos, dando-se prosseguimento ao processo, com fundamento no § 3º, art. 12, da Lei 8.443/1992; 
9.2. julgar irregulares as contas do de cujus Ariosvaldo Targino Araújo, com fundamento nos arts. 1º, inciso I, 16, inciso III, alíneas b e c, e 19, da Lei 8.443/1992, condenando o espólio, ou os sucessores caso tenha havido a partilha, ao pagamento, até o limite do patrimônio transferido, do débito no valor de R$ 90.646,49 (noventa mil, seiscentos e quarenta e seis reais e quarenta e nove centavos) , na data de 03/06/2014,  atualizado monetariamente e acrescido dos juros de mora devidos, calculado desde a data de ocorrência indicada até sua efetiva quitação, na forma da legislação vigente, fixando o prazo de 15  (quinze)  dias, a contar do recebimento da notificação, para que seja comprovado, perante este Tribunal, o recolhimento da quantia aos cofres do Fundo Nacional de Desenvolvimento da Educação, nos termos do art. 23, inciso III, alínea "a", da referida Lei, c/c o art. 214, inciso III, alínea "a", do Regimento Interno do TCU; 
9.3.¿ julgar irregulares, nos termos dos arts. 1º, inciso I, 16, inciso III, alínea a, da Lei 8.443/1992, c/c os arts. 19, parágrafo único, e 23, inciso III, da mesma Lei, as contas de Manoel dos Santos Bernardo;
9.4. aplicar a Manoel dos Santos Bernardo a multa prevista no art. 58, inciso I, da Lei 8.443/1992 c/c o art. 268 do Regimento Interno do TCU, no valor de 10.000,00 (dez mil reais) fixando-lhe o prazo de quinze dias, a contar da notificação, para que comprove, perante o Tribunal (art. 214, III, alínea 'a', do Regimento Interno do TCU) , o recolhimento da dívida aos cofres do Tesouro Nacional, atualizada monetariamente desde a data do acórdão proferido por este Tribunal até a data do efetivo recolhimento, se paga após o vencimento, na forma da legislação em vigor;
9.5. com fundamento no art. 26 da Lei 8.443/1992, autorizar, se requerido, o pagamento da importância devida em até 36 (trinta e seis) parcelas mensais e consecutivas, fixando o prazo de 15 (quinze) dias, a contar do recebimento da notificação, para que seja comprovado, perante este Tribunal, o recolhimento da primeira parcela, e de 30 (trinta) dias, a contar da parcela anterior, para que seja comprovado o recolhimento das demais parcelas, devendo incidir sobre cada valor mensal os devidos acréscimos legais, na forma prevista na legislação vigente, além de alertar que a falta de comprovação do recolhimento de qualquer parcela importará no vencimento antecipado do saldo devedor, nos termos do art. 217 do Regimento Interno do TCU; 
9.6. com fundamento no art. 28 da Lei 8.443/1992, autorizar, desde logo, a cobrança judicial das dívidas, caso não atendida a notificação; 
9.7. com fundamento no art. 16, § 3º, da Lei 8.443/1992, c/c art. 209, § 7º, do Regimento Interno do TCU, remeter cópia deste acórdão à Procuradoria da República no Rio Grande do Norte, para adoção das medidas que entender cabíveis; 
9.8. dar ciência deste acórdão ao Fundo Nacional de Desenvolvimento da Educação e aos responsáveis.

Tomada de contas especial instaurada em razão de omissão no dever de prestar contas dos recursos recebidos por força do Programa de Educação Infantil - Apoio Suplementar, no exercício de 2014.

Segunda Câmara

Fundo Nacional de Desenvolvimento da Educação; Município de João Câmara - RN.

3. Responsáveis: Ariosvaldo Targino Araújo (XXX.196.414-XX); Manoel dos Santos Bernardo (XXX.976.474-XX).

13.1. Ministros presentes: Aroldo Cedraz (na Presidência), Raimundo Carreiro e Bruno Dantas (Relator).
13.2. Ministros-Substitutos presentes: Marcos Bemquerer Costa e André Luís de Carvalho.

BRUNO DANTAS

Por registrar as principais ocorrências dos autos até o momento, resumindo os fundamentos das peças acostadas, adoto como relatório, com os ajustes necessários, a instrução da secretaria responsável pela análise do processo (peça 53) , que contou com a anuência do corpo diretivo da unidade (peças 54 e 55) e do Ministério Público junto ao TCU (peça 56) .
"INTRODUÇÃO
1. Cuidam os autos de tomada de contas especial instaurada pelo Fundo Nacional de Desenvolvimento da Educação, em desfavor de Ariosvaldo Targino Araújo (gestão 2013-2016) e Manoel dos Santos Bernardo (gestão 2017-2020) , em razão de omissão no dever de prestar contas dos recursos recebidos por força do Programa de Educação Infantil - Apoio Suplementar, no exercício de 2014.
HISTÓRICO
2. O presente processo foi objeto de instrução preliminar (peça 27) , a qual concluiu pela necessidade de realização da citação e audiência dos responsáveis, para as seguintes irregularidades: 
2.1. Irregularidade 1: não comprovação da boa e regular aplicação dos recursos federais repassados ao município de João Câmara/RN, em face da omissão no dever de prestar contas dos valores transferidos, no âmbito do Programa de Educação Infantil - Apoio Suplementar, no exercício de 2014, cujo prazo encerrou-se em 21/10/2018.
2.1.1. Evidências: Informação nº 4318/2019/SEOPC/COPRA/CGAPC/DIFIN-FNDE (peça 8) e Relatório de TCE nº 53/2020-DIREC/COTCE/CGAPC/DIFIN-FNDE/MEC (peça 16) .
2.1.2. Normas infringidas: art. 37, caput, c/c o art. 70, parágrafo único, da Constituição da República Federativa do Brasil; art. 93, do Decreto-lei 200/1967; art. 66, do Decreto 93.872/1986; Resolução CD/FNDE nº 17, de 16/05/2013.
2.1.3. Débito relacionado ao responsável Ariosvaldo Targino Araújo (CPF: XXX.196.414-XX) :
	Data de ocorrência
	Valor histórico (R$) 

	3/6/2014
	90.646,49

2.1.4. Cofre credor: Fundo Nacional de Desenvolvimento da Educação.
2.1.5. Responsável: Ariosvaldo Targino Araújo (CPF: XXX.196.414-XX) .
2.1.5.1. Conduta: não demonstrar a boa e regular aplicação dos recursos federais recebidos e geridos por meio do instrumento em questão, no exercício de 2014, em face da omissão na prestação de contas, cujo prazo encerrou-se em 21/10/2018.
2.1.5.2. Nexo de causalidade: a conduta descrita impediu o estabelecimento do nexo causal entre as possíveis despesas efetuadas com os recursos recebidos, no âmbito do instrumento em questão, no exercício de 2014.
2.1.5.3. Culpabilidade: não há excludentes de ilicitude, de culpabilidade e de punibilidade; é razoável supor que o responsável tinha consciência da ilicitude de sua conduta; era exigível conduta diversa da praticada, qual seja, desincumbir-se do seu dever por meio da apresentação da prestação de contas no prazo e forma devidos. 
2.1.6. Encaminhamento: citação.
2.2. Irregularidade 2: não cumprimento do prazo originalmente estipulado para prestação de contas do Programa de Educação Infantil - Apoio Suplementar, cujo prazo encerrou-se em 21/10/2018.
2.2.1. Evidências: Informação nº 4318/2019/SEOPC/COPRA/CGAPC/DIFIN-FNDE (peça 8) e Relatório de TCE nº 53/2020-DIREC/COTCE/CGAPC/DIFIN-FNDE/MEC (peça 16) .
2.2.2. Normas infringidas: art. 37, caput, c/c o art. 70, parágrafo único, da Constituição da República Federativa do Brasil; art. 93, do Decreto-lei 200/1967; art. 66, do Decreto 93.872/1986; Resolução CD/FNDE nº 17, de 16/05/2013.
2.2.3. Responsável: Manoel dos Santos Bernardo (CPF: XXX.976.474-XX) .
2.2.3.1. Conduta: descumprir o prazo originalmente estipulado para prestação de contas dos recursos federais recebidos à conta do instrumento em questão, o qual se encerrou em 21/10/2018.
2.2.3.2. Nexo de causalidade: a conduta descrita impediu o estabelecimento do nexo causal entre as possíveis despesas efetuadas com os recursos recebidos, no âmbito do instrumento em questão, no exercício de 2014.
2.2.3.3. Culpabilidade: não há excludentes de ilicitude, de culpabilidade e de punibilidade; é razoável supor que o responsável tinha consciência da ilicitude de sua conduta; era exigível conduta diversa da praticada, qual seja, desincumbir-se do seu dever por meio da apresentação da prestação de contas no prazo e forma devidos. 
2.2.4. Encaminhamento: audiência.
3. Em cumprimento ao pronunciamento da unidade (peça 29) , foram efetuadas citação e audiência dos responsáveis, nos moldes adiante:
a) Ariosvaldo Targino Araújo - promovida a citação do responsável, conforme delineado adiante:
	Comunicação: Ofício 35206/2020 - Seproc (peça 33) 
Data da Expedição: 16/7/2020
Data da Ciência: 23/7/2020 (peça 36) 
Nome Recebedor: Jamilla (Danielle Costa) Targino
Observação: Ofício enviado para o endereço do responsável, conforme pesquisa na base de dados no sistema da Receita Federal, custodiada pelo TCU.
Fim do prazo para a defesa: 7/8/2020
	
b) Manoel dos Santos Bernardo - promovida a audiência do responsável, conforme delineado adiante:
	Comunicação: Ofício 35208/2020 - Seproc (peça 34) 
Data da Expedição: 16/7/2020
Data da Ciência: 11/8/2020 (peça 38) 
Nome Recebedor: Francisco F. da S. Filho
Observação: Ofício enviado para o endereço do responsável, conforme pesquisa na base de dados no sistema da Receita Federal, custodiada pelo TCU.
Fim do prazo para a defesa: 26/8/2020
	
	Comunicação: Ofício 35209/2020 - Seproc (peça 35) 
Data da Expedição: 16/7/2020
Data da Ciência: 7/8/2020 (peça 37) 
Nome Recebedor: Márcia A. da Costa
Observação: Ofício enviado para o endereço do responsável, conforme pesquisa na base de dados nos sistemas corporativos do TCU, custodiada pelo TCU.
Fim do prazo para a defesa: 22/8/2020
	
4. Conforme Despacho de Conclusão das Comunicações Processuais (peça 41) , transcorrido o prazo regimental, o responsável Ariosvaldo Targino Araújo permaneceu silente, e o responsável Manoel dos Santos Bernardo apresentou defesa (peças 39 e 40) , tendo sido concluídas, portanto, as providências inerentes às comunicações processuais e retornando os autos à esta Unidade Técnica.
5. Em sequência, consulta à base de dados do Sisobi evidenciou o registro no referido sistema do falecimento do Sr. Ariosvaldo Targino Araújo em 19/10/2020 (peça 43) , posteriormente, portanto, a sua citação em 16/7/2020 (peça 33) , ciência em 23/7/2020 (cf. AR à peça 36) e ao fim do prazo para defesa 7/8/2020. Destarte, tendo em vista que o responsável só faleceu após transcorrido o prazo regimental para apresentação da sua defesa, permanecendo silente, entendeu esta Unidade Técnica por válida a citação e satisfeito o princípio do contraditório e ampla defesa, bem como caracterizada a sua revelia.
6. No que tange ao responsável Manoel dos Santos Bernardo, sucessor e atual prefeito de João Câmara/RN, após análise, entendeu-se que deveriam ser rejeitadas suas alegações de defesa (peça 39) , uma vez que não foram suficientes para sanar as irregularidades a ele atribuídas. 
7. Destarte, elaborou-se instrução com proposta de mérito (peça 44) , sugerindo-se que as contas dos responsáveis fossem julgadas irregulares, nos termos do art. 202, § 6º, do Regimento Interno do TCU, com a imputação ao responsável de cujus Ariosvaldo Targino Araújo do débito atualizado monetariamente e acrescido de juros de mora, nos termos do art. 202, § 1º do Regimento Interno do TCU, descontado o valor eventualmente recolhido, e com a aplicação ao responsável Manoel dos Santos Bernardo da multa prevista no art. 58 da Lei 8.443/1992, conforme abaixo: 
a) considerar revel o responsável de cujus Ariosvaldo Targino Araújo (CPF: XXX.196.414-XX) , para todos os efeitos, dando-se prosseguimento ao processo, com fulcro no art. 12, § 3º, da Lei 8.443/1992; 
b) rejeitar as alegações de defesa apresentadas pelo responsável Manoel dos Santos Bernardo (CPF: XXX.976.474-XX) ; 
c) julgar irregulares, nos termos dos arts. 1º, inciso I, 16, inciso III, alíneas b e c, da Lei 8.443/1992, c/c os arts. 19 e 23, inciso III, da mesma Lei, as contas do responsável de cujus Ariosvaldo Targino Araújo (CPF: XXX.196.414-XX) , condenando o espólio, ou os sucessores caso tenha havido a partilha, ao pagamento, até o limite do patrimônio transferido, das importâncias a seguir especificadas, atualizadas monetariamente e acrescidas dos juros de mora, calculadas a partir das datas discriminadas até a data da efetiva quitação do débito, fixando o prazo de quinze dias, para que se comprove, perante o Tribunal, o recolhimento das referidas quantias aos cofres do Fundo Nacional de Desenvolvimento da Educação, nos termos do art. 23, inciso III, alínea 'a', da citada lei, c/c o art. 214, inciso III, alínea 'a', do Regimento Interno do TCU.
	Data de ocorrência
	Valor histórico (R$) 

	3/6/2014
	90.646,49

Valor atualizado do débito (com juros) em 17/11/2020: R$ 141.559,86.
d) julgar irregulares, nos termos dos arts. 1º, inciso I, 16, inciso III, alínea a, da Lei 8.443/1992, c/c os arts. 19, parágrafo único, e 23, inciso III, da mesma Lei, as contas do responsável Manoel dos Santos Bernardo (CPF: XXX.976.474-XX) ;
e) aplicar ao responsável Manoel dos Santos Bernardo (CPF: XXX.976.474-XX) , a multa prevista no art. 58, inciso II, da Lei 8.443/1992 c/c o art. 268 do Regimento Interno do TCU, fixando-lhe o prazo de quinze dias, a contar da notificação, para que comprove, perante o Tribunal (art. 214, III, alínea 'a', do Regimento Interno do TCU) , o recolhimento da dívida aos cofres do Tesouro Nacional, atualizada monetariamente desde a data do acórdão proferido por este Tribunal até a data do efetivo recolhimento, se paga após o vencimento, na forma da legislação em vigor;
8. A proposta oferecida contou com a anuência unânime da Diretoria Técnica, da Unidade e da representante do MP/TCU, subindo os autos ao descortino do Eminente Relator, Ministro Bruno Dantas, que, porém, em Despacho exarado nos autos (peça 49) , considerou não ser possível dar prosseguimento ao feito afirmando a existência de dano ao erário, tendo em vista que a documentação apresentada à peça 40 não havia sido ainda objeto de análise, determinando o retorno do processo a esta Unidade Técnica, com vistas ao exame e pronunciamento sobre a referida documentação.
EXAME TÉCNICO
9. Observa-se que, após a citação/audiência terem sido realizadas pelo TCU (peças 33 e 34) , o responsável Manoel dos Santos Bernardo, atual prefeito de João Câmara - RN, encaminhou resposta ao Ofício 35208/2020 - Seproc (peça 34) , contendo alegações de defesa (peça 39) e cópia de documentação relativa à prestação de contas do Programa de Educação Infantil - Apoio Suplementar, exercício de 2014 (peça 40) , informando que 'conforme  alegações do  Contador  do Município,  não  foi  possível  o  setor  contábil  fazer  escrituração  da  referida prestação de contas no sistema SIGPC'.
10. Por sua vez, verifica-se que a documentação apresentada pelo responsável (peça 40) é constituída por Demonstrativo da Execução da Receita e da Despesa e de Pagamentos Efetuados (peça 40, pp. 1-2) , notas de pagamento, ordens de compra, notas de liquidação e notas fiscais, contudo, não consta o parecer conclusivo sobre a execução físico-financeira dos recursos transferidos emitido pelo Conselho do Fundeb do município.
11. Em atenção à verdade material, princípio norteador que rege os procedimentos dessa Casa, buscou-se elementos comprobatórios da movimentação financeira completa do repasse, mediante consulta aos sistemas corporativos do tomador de contas e dos sistemas custodiados pelo TCU. Destarte, apensou-se aos autos extrato completo da conta bancária específica, obtido do sistema RPG do Banco do Brasil, mediante consulta à ferramenta DGI - Consultas (peça 50) . Já no que se refere ao parecer do conselho, consulta ao sistema SIGECON, realizada em 9/6/2021 (peça 51) , revelou que o conselho não iniciou o acompanhamento e parecer da prestação de contas, não tendo sido possível obter maiores informações sobre a execução física e consecução dos objetivos do referido programa, pois as informações não foram devidamente inseridas no sistema SIGPC.
12. Sob o ponto de vista financeiro, apresenta-se abaixo tabela resumindo o cruzamento das informações apresentadas ao TCU, constituída de cópia de documentação de prestação de contas, datada de 31/12/2015 e contendo assinatura do então prefeito Ariosvaldo Targino Araújo (peça 40) , com as correspondentes transações constantes do extrato bancário (peça 50) :
	Extrato Bancário da Conta Específica (peça 50) 
	Data
	26/11/2014
	06/05/2015
	30/06/2015
	30/06/2015
	30/06/2015

		Valor
	R$12,897.00
	R$38,095.46
	R$16,015.00
	R$2,198.00
	R$26,890.00

		Favorecido
	JR Indústria e Com. de Móveis Ltda
	Elias Avelino dos Santos - EPP
	Berenice Bento da Rocha - ME
	Pedro Nascimento de Paiva Fernandes - EPP
	Avant Comércio Ltda - ME

	Nota de Pagamento
		 (peça 40, p. 3) 1
	 (peça 40, p. 8) 1
	 (peça 40, p. 22) 2
	 (peça 40, p. 16) 2
	 (peça 40, p. 19) 2

		Licitação
	018/2014-PP
	004/2015-PP-SRP
	013/2015-PP-SRP
	013/2015-PP-SRP
	013/2015-PP-SRP

		Data do Empenho
	22/10/2014
	10/04/2015
	24/06/2015
	24/06/2015
	24/06/2015

		Nº do Empenho
	22100001
	10040011
	24060001
	24060002
	24060003

	Ordem de Compra
	Data
		13/04/2015
			
		Nº
	201400713 (peça 40, pp. 6-7) 
	201500169 (peça 40, pp. 12-15) 
			
	Nota Fiscal
	Data
	18/11/2014
	22/04/2015
	26/06/2015
	26/06/2015
	30/6/2015

		Nº
	317 (peça 40, p. 5) 
	10268 (peça 40, pp. 10-11) 
	320 (peça 40, p. 24) 
	2711 (peça 40, p. 18) 
	1581 (peça 40, p. 21) 

	Nota de Liquidação
	Data
	18/11/2014
	29/04/2015
	30/06/2015
	30/06/2015
	30/06/2015

		Nº
	18110004 (peça 40, p. 4) 1
	29040005 (peça 40, p. 9) 1
	30060002 (peça 40, p. 23) 2
	30060001 (peça 40, p. 17) 2
	30060006 (peça 40, p. 20) 2

1 Fonte de Recursos = Recursos Ordinários
2 Fonte de Recursos = FNDE
13. Como se pode observar, os elementos presentes nos autos permitem fazer a correlação entre os documentos de despesa encaminhados pelo responsável e débitos observados na conta corrente específica do programa, tendo em vista ter sido comprovada a contemporaneidade entre as datas e a correspondência dos valores e beneficiários de lançamentos a débito da conta bancária, com as respectivas informações registradas nos documentos de pagamento da despesa.
14. Cabe apontar que, não obstante o Demonstrativo de Execução da Despesa e da Receita (peça 40, p. 1) indique que todas as despesas ali mencionadas têm como origem de recursos o FNDE, ao se examinar as notas de pagamento e liquidação, verifica-se que, em relação aos documentos acostados à peça 40, pp. 3-4 e 8-9, a modalidade de aplicação informada refere-se a 'recursos ordinários', o que poderia sugerir custeio de parte das despesas com recurso próprios. Contudo, a correlação entre a movimentação financeira e as despesas realizadas, em termos de datas e valores, parece evidenciar que os pagamentos foram efetuados integralmente com os recursos transferidos.
15. Deve-se, ainda, assinalar que constam do extrato bancário transações estranhas ao objeto do programa, no montante de R$ 81.678,57, justificadas no referido Demonstrativo à peça 40, p. 2, como 'equívocos', valores estes restituídos posteriormente à conta corrente, mas sem atualização financeira, conforme se segue:
	Data
	Deb. / Cred.
	Valor (R$) 

	20/1/2015
	D
	7.000,00

	27/1/2015
	D
	5.000,00

	6/2/2015
	D
	69.678,57

	26/2/2015
	C
	81.678,57

16. Cumpre, também, salientar que, somente com os elementos presentes nos autos, não se pode afirmar que houve a boa e regular aplicação dos recursos federais repassados ao município à conta do programa, ou como se comprovar o cumprimento de diversas das disposições estabelecidas na Resolução CD/FNDE nº 17, de 16/05/2013 (peça 52) , que regulamenta o programa (grifos nossos) :
16.1. Art 2º, § 1º - que estabelece que 'os bens de que trata o caput, de uso individual ou coletivo, devem ser relacionados aos cuidados ba¿sicos de crianc¿as de zero a 48 meses';
16.2. Art. 10º, inciso III, alínea c - que estabelece a responsabilidade do município de 'executar os recursos financeiros recebidos do FNDE/MEC exclusivamente em despesas para a manutenc¿a¿o e o desenvolvimento da educac¿a¿o infantil, e em aquisic¿o¿es de bens para garantir o cuidado integral e a seguranc¿a alimentar e nutricional das crianc¿as, de forma a assegurar o acesso e a sua permane¿ncia na educac¿a¿o infantil';
16.3. Art. 10º, inciso III, alínea d - que estabelece a responsabilidade do município de 'emitir os documentos comprobato¿rios das despesas em nome do munici¿pio ou do DF, com a identificac¿a¿o do FNDE/MEC e da ac¿a¿o 'Suplementac¿a¿o de Creches MDS - Programa Brasil Carinhoso', e arquivar as vias originais em sua sede, ainda que utilize servic¿os de contabilidade de terceiros';
16.4. Art. 10º, inciso III, alínea e - que estabelece a responsabilidade do município de 'prestar contas ao FNDE/MEC dos recursos recebidos, no prazo estipulado no art. 13 e nos moldes definidos na Resoluc¿a¿o CD/FNDE nº 2 de 18 de janeiro de 2012 e alterac¿o¿es posteriores, acompanhado do devido parecer do Conselho do Fundeb, conforme § 1º do art. 13 e para¿grafo u¿nico do art. 16 desta Resoluc¿a¿o (Anexos I e II) ';
16.5. Art. 12º, § 3º - que estabelece que 'os recursos da conta corrente especi¿fica devera¿o ser destinados somente ao pagamento de despesas previstas no art. 2º desta Resoluc¿a¿o ou para aplicac¿a¿o financeira, e sera¿o movimentados exclusivamente por meio eletro¿nico, no qual seja devidamente identificada a titularidade das contas correntes de fornecedores ou prestadores de servic¿os, beneficia¿rios dos pagamentos realizados pelos munici¿pios e pelo DF, conforme dispo¿e o Decreto no 7.507/2011';
16.6. Art. 13º, § 1º - que estabelece que 'a prestac¿a¿o de contas referida no caput devera¿ ser obrigatoriamente acompanhada de parecer conclusivo sobre a execuc¿a¿o fi¿sico-financeira dos recursos transferidos, emitido no SiGPC pelo Conselho do Fundeb do munici¿pio ou do DF';
17. Em suma, embora os documentos apresentados tenham permitido fazer a correlação com despesas observadas na conta corrente específica do programa, a análise efetuada por esta Unidade Técnica evidenciou irregularidades na execução financeira do programa (conforme detalhado acima nos itens 16.2 e 16.5) , irregularidades na comprovação de despesas (cf. item 16.3) e na prestação de contas (cf. itens 16.4 e 16.6) . 
18. Especificamente, a ausência do obrigatório parecer conclusivo do conselho social (cf. item 16.6) , não permite conclusão sobre a adequação das despesas aos objetivos do programa (cf. itens 16.1, 16.2) , cabendo apontar que a grande maioria da mercadoria supostamente adquirida com os recursos transferidos pelo FNDE é constituída, conforme os documentos apresentados, de equipamentos e material permanente que poderiam facilmente ter sido utilizados em fim diverso do esperado, como por ex. aparelhos de som e DVD, TVs, câmeras digitais, computadores, impressoras, aparelhos de ar condicionado, refrigeradores e freezers, etc. 
19. A Lei 9.394/96, ao tratar das despesas elegíveis do programa, o faz se valendo de descrição genérica (art. 70, inciso II: aquisição, manutenção, construção e conservação de instalações e equipamentos necessários ao ensino) , o que dificulta, no caso concreto, afirmar-se com segurança que as aquisições não se destinaram a atender os objetivos do programa. Portanto, se à primeira vista não se pode descartar os equipamentos adquiridos sob o argumento de que se referem a despesas não elegíveis, por outro lado não temos segurança para dizer que efetivamente foram aplicados na finalidade prevista no programa. Daí porque é tão importante o parecer do conselho para atestar o atendimento da execução física do objeto do repasse.
20. No âmbito do Tribunal, a importância do parecer do Conselho de Acompanhamento Social como elemento necessário à comprovação da regular aplicação dos recursos repassados fica evidenciada pela jurisprudência do TCU, conforme se depreende dos fragmentos dos acórdãos abaixo transcritos:
'O Parecer do Conselho de Acompanhamento e Controle do Fundeb, previsto no art. 18, inciso II, da Resolução/CD/FNDE 14, de 8/4/2009, é peça de fundamental importância para a análise da prestação de contas, visto que evidencia a avaliação procedida por seus membros, pertencentes à comunidade local, sobre a regularidade da aplicação dos recursos públicos e os resultados alcançados. Nesse sentido, destaco excerto do Voto do e. Ministro José Múcio Monteiro condutor do Acórdão 2305/2017-TCU-Segunda Câmara:
'o ex-Prefeito (.) deixou de anexar o parecer do Conselho de Acompanhamento e Controle Social (CACS-Fundef) sobre a conformidade do uso do dinheiro público.
2. Como órgão à parte da administração municipal, com representatividade popular e próximo dos fatos, os conselhos de controle social têm isenção e legitimidade para testemunhar se os recursos confiados à prefeitura foram bem geridos. Daí ser indispensável a sua manifestação junto com as respectivas prestações de contas'.
Com efeito, entendo que sua ausência injustificada tem o condão de macular as contas apresentadas pelo responsável, provocando a impugnação dos valores repassados ao município e, por conseguinte, a responsabilização do ex-prefeito, com o julgamento pela irregularidade das contas, a condenação em débito e a aplicação da multa legal, consoante proposta uníssona aventada pela unidade instrutiva, chancelada pelo MP/TCU.' (Acórdão 2002/2018-TCU-Primeira Câmara, Relator: Ministro Augusto Sherman) 
21. Também se deve mencionar o entendimento consignado no Acórdão 2762/2016-TCU-Segunda Câmara (Relator: Ministro Vital do Rêgo) , por meio do qual foi registrado que esta Corte de Contas tem reconhecido o importante papel desempenhado pelos conselhos municipais de controle social, previstos em determinados programas federais de natureza continuada, a exemplo do que restou decidido no Acórdão 289/2009-TCU-Primeira Câmara, de relatoria do eminente Ministro Augusto Nardes. Deve-se salientar que tais conselhos promovem o controle dos programas federais que são executados em âmbito municipal, de sorte que a ausência de pareceres por eles emitidos acerca da regularidade na utilização dos recursos federais repassados à municipalidade, e desde que inexistam nos autos documentos idôneos a demonstrar a correta aplicação desses recursos, tem o condão de macular as contas apresentadas, conforme já decidido no âmbito do Acórdão 2286/2014-TCU-Primeira Câmara, que teve por relator o ilustre Ministro-Substituto Weder de Oliveira.
22. Por imposição legal, haja vista o vencimento do prazo de prestar contas recair no mandato do sucessor, competia a ele se desincumbir do seu dever constitucional na forma e prazo devidos, o que implica apresentação do parecer do Conselho Social. 
23. Pelo que se verificou da análise dos extratos bancários e dos comprovantes de despesas, parece haver nexo causal entre os recursos transferidos e as despesas realizadas. No entanto, o prefeito em cujo mandato se deu o vencimento do prazo para prestação de contas não se desincumbiu do seu dever na forma e prazo devidos, cumprindo observar, que provavelmente ele já dispunha da documentação relativa à prestação de contas, até porque o demonstrativo de execução da despesa e receita foi assinado pelo gestor dos recursos (antecessor) , mas o sucessor só veio a apresentar a documentação relativa à prestação de contas depois de instado pelo TCU a fazê-lo, em sede de razões de justificativa, sem, contudo, prestar contas via Sistema SIGPC, conforme exige a legislação de regência.
24. Portanto, o atraso no encaminhamento da prestação de contas de responsabilidade do sucessor afigura-se como a conduta que contribui decisivamente para a não emissão do parecer do conselho social, na medida em que rompe a cadeia de acontecimentos prevista na legislação de regência para a comprovação da regular aplicação dos recursos repassados, envolvendo a prestação de contas, emissão do parecer pelo Conselho Social e análise pelo tomador (FNDE) . Ao não apresentar a prestação de contas no prazo devido, o responsável fica sujeito a toda sorte de intercorrência, inclusive, a ausência de manifestação do Conselho Social.  
25. Como visto, encontra-se sedimentado na jurisprudência do TCU o entendimento que a ausência de parecer dos conselhos municipais de controle social, quando previstos em programas federais de natureza continuada, conduzem ao julgamento pela irregularidade das contas. A singeleza das rotinas de prestação de contas, onde é dispensada até mesmo a apresentação de documentação comprobatória da execução das despesas, consistindo unicamente em relatórios de elaboração unilateral, de cunho declaratório, contribui para potencializar essa valorização do parecer dos conselhos sociais.
26. Assim, cabia ao sucessor omisso envidar esforços para a obtenção do referido parecer, eis que era responsabilidade dele, porque o vencimento do prazo da prestação de contas recaiu no seu mandato, apresentar as contas do Programa acompanhada de todos os documentos exigidos pela legislação.  
27. Destarte, é a conclusão desta Unidade Técnica que, como a documentação apresentada pelo responsável (peça 40) não permite comprovar a boa e regular utilização dos recursos federais transferidos ao município; como está ausente o necessário parecer do conselho municipal de controle social; e como restou configurada omissão injustificada na prestação de contas, não há como afastar a possibilidade de que os recursos públicos federais transferidos ao município tenham sido desviados para fim diverso do estabelecido pelas normas reguladoras do Programa, sendo presumida, consoante a jurisprudência desta Corte de Contas, a existência de dano ao Erário decorrente da omissão na prestação de contas, no montante da totalidade dos recursos repassados ao ente federado.
CONCLUSÃO
28. Em face da análise promovida na seção 'Exame Técnico', entendeu-se que, como a documentação apresentada à peça 40 não conteve elementos que pudessem modificar o entendimento acerca das irregularidades em apuração, devem ser mantidas as propostas de encaminhamento submetidas na instrução precedente (peça 44) , bem como a matriz de responsabilização presente na peça 26.
PROPOSTA DE ENCAMINHAMENTO
29. Diante do exposto, submetemos os autos à consideração superior, propondo ao Tribunal que sejam mantidas as propostas submetidas na instrução de mérito à peça 44, quais sejam:
a) considerar revel o responsável de cujus Ariosvaldo Targino Araújo (CPF: XXX.196.414-XX) , para todos os efeitos, dando-se prosseguimento ao processo, com fulcro no art. 12, § 3º, da Lei 8.443/1992; 
b) rejeitar as alegações de defesa apresentadas pelo responsável Manoel dos Santos Bernardo (CPF: XXX.976.474-XX) ; 
c) julgar irregulares, nos termos dos arts. 1º, inciso I, 16, inciso III, alíneas b e c, da Lei 8.443/1992, c/c os arts. 19 e 23, inciso III, da mesma Lei, as contas do responsável de cujus Ariosvaldo Targino Araújo (CPF: XXX.196.414-XX) , condenando o espólio, ou os sucessores caso tenha havido a partilha, ao pagamento, até o limite do patrimônio transferido, das importâncias a seguir especificadas, atualizadas monetariamente e acrescidas dos juros de mora, calculadas a partir das datas discriminadas até a data da efetiva quitação do débito, fixando o prazo de quinze dias, para que se comprove, perante o Tribunal, o recolhimento das referidas quantias aos cofres do Fundo Nacional de Desenvolvimento da Educação, nos termos do art. 23, inciso III, alínea 'a', da citada lei, c/c o art. 214, inciso III, alínea 'a', do Regimento Interno do TCU.
	Data de ocorrência
	Valor histórico (R$) 

	3/6/2014
	90.646,49

Valor atualizado do débito (com juros) em 13/6/2021: R$ 142.717,54.
d) julgar irregulares, nos termos dos arts. 1º, inciso I, 16, inciso III, alínea a, da Lei 8.443/1992, c/c os arts. 19, parágrafo único, e 23, inciso III, da mesma Lei, as contas do responsável Manoel dos Santos Bernardo (CPF: XXX.976.474-XX) ;
e) aplicar ao responsável Manoel dos Santos Bernardo (CPF: XXX.976.474-XX) , a multa prevista no art. 58, inciso II, da Lei 8.443/1992 c/c o art. 268 do Regimento Interno do TCU, fixando-lhe o prazo de quinze dias, a contar da notificação, para que comprove, perante o Tribunal (art. 214, III, alínea 'a', do Regimento Interno do TCU) , o recolhimento da dívida aos cofres do Tesouro Nacional, atualizada monetariamente desde a data do acórdão proferido por este Tribunal até a data do efetivo recolhimento, se paga após o vencimento, na forma da legislação em vigor;
f)  autorizar, desde logo, a cobrança judicial das dívidas, caso não atendidas as notificações, na forma do disposto no art. 28, inciso II, da Lei 8.443/1992;
g) autorizar também, desde logo, se requerido, com fundamento no art. 26, da Lei 8.443, de 1992, c/c o art. 217, §§ 1º e 2º do Regimento Interno do TCU, o parcelamento da (s) dívida (s) em até 36 parcelas, incidindo, sobre cada parcela, corrigida monetariamente, os correspondentes acréscimos legais, fixando-lhe o prazo de quinze dias, a contar do recebimento da notificação, para comprovar, perante o Tribunal, o recolhimento da primeira parcela, e de trinta dias, a contar da parcela anterior, para comprovar os recolhimentos das demais parcelas, devendo incidir, sobre cada valor mensal, atualizado monetariamente, os juros de mora devidos, no caso do débito, na forma prevista na legislação em vigor, alertando os responsáveis de que a falta de comprovação do recolhimento de qualquer parcela importará o vencimento antecipado do saldo devedor, nos termos do § 2º do art. 217 do Regimento Interno deste Tribunal; 
h) enviar cópia do Acórdão a ser prolatado à Procuradoria da República no Estado do Rio Grande do Norte, nos termos do § 3º do art. 16 da Lei 8.443/1992, c/c o § 7º do art. 209 do Regimento Interno do TCU, para adoção das medidas cabíveis; e
i) enviar cópia do Acórdão que vier a ser proferido ao Fundo Nacional de Desenvolvimento da Educação e aos responsáveis, para ciência;
j) informar à Procuradoria da República no Estado do Rio Grande do Norte, ao Fundo Nacional de Desenvolvimento da Educação e aos responsáveis que a presente deliberação, acompanhada do Relatório e do Voto que a fundamenta, está disponível para a consulta no endereço www.tcu.gov.br/acordaos, além de esclarecer que, caso requerido, o TCU poderá fornecer sem custos as correspondentes cópias, de forma impressa; e
k) informar à Procuradoria da República no Estado do Rio Grande do Norte que, nos termos do parágrafo único do art. 62 da Resolução TCU 259/2014, os procuradores e membros do Ministério Público credenciados nesta Corte podem acessar os presentes autos de forma eletrônica e automática, ressalvados apenas os casos de eventuais peças classificadas como sigilosas, as quais requerem solicitação formal."
É o relatório.

não há.

Procuradora-Geral Cristina Machado da Costa e Silva.

TOMADA DE CONTAS ESPECIAL. FUNDO NACIONAL DE DESENVOLVIMENTO DA EDUCAÇÃO. PROGRAMA DE EDUCAÇÃO INFANTIL - APOIO SUPLEMENTAR. NÃO APRESENTAÇÃO DA PRESTAÇÃO DE CONTAS PELO PREFEITO SUCESSOR. CITAÇÃO E AUDIÊNCIA. REVELIA DE UM DOS RESPONSÁVEIS. CONTAS IRREGULARES. CONDENAÇÃO DO ESPÓLIO. DÉBITO. MULTA AO PREFEITO SUCESSOR.

TOMADA DE CONTAS ESPECIAL (TCE)

Secretaria de Controle Externo de Tomada de Contas Especial (SecexTCE).

Trata-se de tomada de contas especial instaurada pelo Fundo Nacional de Desenvolvimento da Educação, em desfavor de Ariosvaldo Targino Araújo (ex-prefeito, no período de 1/1/2013 a 31/12/2016) e Manoel dos Santos Bernardo (prefeito, de 02/07/2018 até o momento) , em razão de omissão no dever de prestar contas dos recursos recebidos pelo município de João Câmara/RN, por força do Programa de Educação Infantil - Apoio Suplementar, no exercício de 2014, no valor total de R$ 90.646,49.
2.	Na fase interna da TCE, o órgão concedente concluiu pela impugnação total das despesas, devido à não apresentação da prestação de contas. O Controle Interno anuiu a esse posicionamento. 
3.	No âmbito do TCU, os responsáveis foram regularmente citados. 
4.	A citação de Ariosvaldo Targino Araújo ocorreu em 16/7/2020 (peça 33) , com ciência em 23/7/2020 (cf. AR à peça 36) . Até o fim do prazo para a apresentação da defesa, em 7/8/2020, o responsável permaneceu silente. 
5.	No entanto, consulta posterior à base de dados do Sistema Sisobi revelou o registro do falecimento de Ariosvaldo Targino Araújo em 19/10/2020 (peça 43) . Tendo em vista que o responsável faleceu após transcorrido o prazo regimental para apresentação da sua defesa, permanecendo silente, entendeu a unidade instrutora por válida a citação.
6.	Em conclusão, a SecexTCE propõe que o responsável de cujus Ariosvaldo Targino Araújo seja considerado revel, nos termos do art. 12, § 3º, da Lei 8.443/1992, e suas contas julgadas irregulares com a condenação do espólio ao pagamento do débito no valor integral dos recursos transferidos. 
7.	Por sua vez, o responsável Manoel dos Santos Bernardo, sucessor e atual prefeito de João Câmara/RN, apresentou alegações de defesa. Após análise, a secretaria conclui por sua responsabilidade na ausência da prestação de contas, uma vez que o prazo para tanto expirou em 21/10/2018, durante sua gestão. 
8.	A unidade instrutora não identificou elementos para reconhecer a ocorrência de boa-fé na conduta do prefeito e concluiu pela rejeição das suas alegações defesa e pelo julgamento pela irregularidade das contas, com aplicação da multa prevista no art. 58 da Lei 8.443/1992. 
9.	Feita esta breve contextualização, passo a decidir.
10.	Corroboro as análises empreendidas pela unidade instrutora, as quais contaram com a anuência do Ministério Público junto ao TCU, razão pela qual incorporo os fundamentos apresentados às minhas razões de decidir.
11.	Em relação ao de cujus Ariosvaldo Targino Araújo, restou demonstrado nos autos que o dispêndio da totalidade dos recursos repassados pelo FNDE ao município ocorreu ainda na sua gestão (o saldo apresentava-se zerado em 31/12/2014) .
12.	Tendo em vista que o responsável faleceu após transcorrido o prazo regimental para apresentação da sua defesa, permanecendo silente, é válida a citação e resta satisfeito o princípio do contraditório e ampla defesa, bem como caracterizada a sua revelia.
13.	Neste sentido, aplica-se o entendimento que emiti no julgamento do Acórdão 377/2017-TCU-Plenário, de minha relatoria, cujo enunciado dispõe, in verbis:
"Quando o falecimento do responsável ocorre após a apresentação da defesa, considera-se válida a citação e satisfeito o princípio do contraditório e ampla defesa, sem prejuízos à validade do julgamento das contas do falecido. O espólio ou os sucessores, caso tenha havido a partilha, passam a ocupar a posição do de cujus no processo de tomada de contas especial, respondendo pelo ressarcimento do dano ao erário, de natureza indenizatória, até o limite do patrimônio transferido. As consequências jurídicas sancionatórias, no entanto, são exclusivas do gestor, não se transferindo aos sucessores do falecido dada sua natureza personalíssima."
14.	Verifica-se adicionalmente que foi dada oportunidade de defesa ao responsável na fase interna, mas não foram apresentadas alegações de defesa que pudessem ser aproveitadas em seu favor. 
15.	Já o responsável Manoel dos Santos Bernardo, atual prefeito de João Câmara/RN, encaminhou alegações de defesa e cópia de documentação relativa à prestação de contas do Programa de Educação Infantil - Apoio Suplementar, exercício de 2014 (peça 40) , informando que 'conforme alegações do Contador do Município, não foi possível o setor contábil fazer escrituração da referida prestação de contas no sistema SIGPC'.
16.	Ao analisar os extratos bancários e comprovantes de despesas encaminhados, a unidade instrutora entendeu que é possível identificar aparente correlação financeira entre recursos recebidos na conta específica e despesas associadas. Contudo, persistem lacunas que impedem a demonstração da regularidade na aplicação dos valores, nos termos exigidos pela legislação aplicável ao programa em que os repasses foram efetuados.
17.	Como bem aponta o MPTCU, a ausência do obrigatório parecer conclusivo do conselho social impede que se conclua pela adequação das despesas realizadas, levando-se em conta que boa parte dos gastos se referem à aquisição de equipamentos e material permanente que não apresentam correlação direta e explícita com os objetivos do programa de educação infantil - aparelhos de ar condicionado, de som e DVD, TV, câmeras digitais, computadores, impressoras, freezers e refrigeradores -, podendo facilmente ter sido empregada em fim diverso daquele elegível pela legislação de regência.
18.	Acrescenta-se, ainda, que não há no processo informações sobre as ações adotadas pelo prefeito sucessor em relação à adoção de medidas visando ao resguardo do patrimônio público, seja por meio de solicitação de instauração de TCE, de ação civil pública, de ação de ressarcimento, de representação ao Ministério Público ou de qualquer outra providência reconhecidamente capaz de buscar o ressarcimento do prejuízo causado do erário.
19.	Ao contrário, o responsável não se desincumbiu do seu dever de prestar contas na forma e prazo devidos, cumprindo observar que, provavelmente, ele já dispunha da documentação relativa à prestação de contas. O demonstrativo de execução da despesa e receita foi assinado pelo gestor dos recursos (antecessor) , mas o sucessor só veio a apresentar a documentação relativa à prestação de contas depois de instado pelo TCU a fazê-lo, em sede de razões de justificativa, sem, contudo, prestar contas via Sistema SIGPC, conforme exige a legislação de regência.
20.	Diante do exposto, acompanho o posicionamento da secretaria especializada de que as informações constantes do processo não permitem concluir pela regular aplicação dos recursos. 
21.	Dessa forma, na condição de gestor dos recursos, o responsável de cujus Ariosvaldo Targino Araújo deve ser considerado revel, nos termos do art. 12, § 3º, da Lei 8.443/1992, devendo as suas contas serem julgadas irregulares e condenando o espólio, ou os sucessores caso tenha havido a partilha, ao débito apurado, até o limite do patrimônio transferido, sem aplicação da multa prevista no art. 57 da Lei 8.443/1992, por sua natureza personalíssima, que não se transfere aos sucessores do falecido, nos termos art. 5°, inciso XLV, da Carta Magna.
22.	Na condição de prefeito sucessor e responsável pela prestação de contas dos recursos repassados ao Município, as alegações de defesa de Manoel dos Santos Bernardo devem ser rejeitadas e suas contas julgadas irregulares, com a aplicação da multa prevista no art. 58, inciso I da Lei 8.443/1992.
	Ante o exposto, voto por que o Tribunal adote o Acórdão que ora submeto à deliberação deste Colegiado. 
TCU, Sala das Sessões, em 30 de novembro de 2021.
Ministro BRUNO DANTAS 
Relator